【裁判字號】    94,訴,3038
【裁判日期】    950629
【裁判案由】    申請閱覽卷宗
【裁判全文】
臺北高等行政法院判決
                                     94年度訴字第03038號
                              .
原      告  甲○○
被      告  交通部臺灣鐵路管理局
代  表  人  何煖軒
           （代局長）
訴訟代理人  蔡鴻斌  律師
            盧仲昱  律師
上列當事人間因申請閱覽卷宗事件，原告不服交通部中華民國94
年9 月13日交訴字第0940048480號訴願決定，提起行政訴訟，本
院判決如下：
    主  文
原告之訴駁回。
訴訟費用由原告負擔。
    事  實
一、事實概要：被告臺北工務段為配合公共服務擴大就業計畫，
    進用原告擔任工務段轄區沿線及場站環境整理及維護、物料
    整理等工作，嗣原告於民國（下同）94年5 月18日向被告申
    請閱覽有關94年05月12日鐵工程字第0940009566號函、94年
    03月01日鐵工程字第0940003906號函、93年12月29日鐵工程
    字第0930030939號函之處理依據資料、法令、工作記錄、發
    包合約、調查報告及全部工作記錄配合之照片及底片等資料
    ，經被告以94年6 月3 日鐵工程字第0940010099號函復稱相
    關陳情事項已於被告93年12月29日鐵工程字第0930030939號
    函、94年03月01日鐵工程字第0940003906號函、94年05月12
    日鐵工程字第0940009566號函中說明，與原告有關之資料及
    照片已交予原告等語，原告不服，提起訴願，遭決定駁回，
    遂提起本件行政訴訟。
二、兩造聲明：
（一）原告聲明：
   １、原處分、訴願決定均撤銷。
   ２、應命被告作成就原告94年5 月18日申請書所列事項提供
       閱卷之行政處分。
   ３、被告應給付原告損害賠償新台幣（下同）1000萬元。
   ４、訴訟費用由被告負擔。
（二）被告聲明：
  １、駁回原告之訴。
  ２、訴訟費用由原告負擔。
三、兩造之爭點：
（一）原告主張之理由：
１、因被告於原告工作時未經原告同意即拍攝工作現況之照片，
    致使原告無法專心於工作，且被告派遣不適任之員工前來指
    揮原告進行工作，並指派原告於非契約所規定之工作地點進
    行工作，或要求原告進行非契約所規定之工作內容（例如棄
    置垃圾），對原告之生命安全產生損害，故依修正前行政程
    序法第44條及第45條規定，請求閱覽被告有關94年05月12日
    鐵工程字第0940009566號函、94年03月01日鐵工程字第0940
    003906號函、93年12月29日鐵工程字第0930030939號函之處
    理依據資料、法令、工作記錄、發包合約、調查報告及全部
    工作記錄配合之照片及底片等資料，又因被告始終未予原告
    閱覽，故提起本件行政訴訟。
２、另原告因受被告違反工作契約內容之不當指揮，致使身體、
    健康及生命受到威脅，又被告拍攝原告工作時之照片而不能
    專心工作，侵害原告的隱私權，故依國家賠償法第2 條、憲
    法第16條、第24條、民法第184 條、第185 條、第186 條、
    第188 條、刑法第315 之1 條、第352 條、第354 條、第48
    7 條、第134 條、第120 條、第130 條、第131 條等規定請
    求被告賠償損害1000萬元。
（二）被告主張之理由：
  １、原告依行政訴訟法第5 條規定提起課予義務訴訟，應有依
      法請求被告作成授益處分之法律上依據，始得為之。如原
      告並無該法律上之依據，即不得任意起訴請求。復依行政
      訴訟法第5 條第1 項之規定，如行政機關已有作為，則原
      告即不得依上述法條之規定起訴請求。本件被告就原告94
      年5 月18日之閱卷申請書，業於同年6 月3 日以鐵工程字
      第0940010099號函復原告，嗣復於94年8 月19日再次以鐵
      工程字第0940017273號函檢送原告，非就其申請事項無作
      為，而原告於訴訟進行中經法院闡明後，仍主張係依行政
      訴訟法第5 條第1 項規定提起本件訴訟，是原告之訴顯不
      合法，應予駁回。
  ２、次查兩造間原訂有「公共服務擴大就業契約書」（下稱系
      爭契約書），由被告雇用原告擔任被告工務段轄區沿線及
      場站環境整理及維護及物料整理等工作。該契約之期間自
      92 年7月1 日起至93年5 月31日止，且原告之工資係按工
      作日計算，兩造均得依約定之終止事由終止契約。準此，
      原告係屬臨時契約工作性質，並非被告之編制員工，兩造
      間自應以該契約書及民法相關規定作為法律關係之規範依
      據。而原告請求閱覽包含其工作紀錄、照片及底片等資料
      被告依系爭契約書及民法相關規定，並無提供該等資料予
      原告閱覽之義務，且原告就其申請閱覽事項，對於被告並
      無公法上請求權，至為明顯。
  ３、再者，原告於本件合併請求1000萬元之損害賠償，雖執憲
      法第16條及第24條為據，惟憲法條文並非具體爭訟個案之
      請求權基礎；又空言主張其依據為國家賠償法第2 條、民
      法第18條、第184 條至第186 條、第188 條及第195 條云
      云，並未舉證其有何損害，及該損害與其主張被告就其閱
      卷申請未為作為間有何因果關係。是原告請求被告應給付
      其1000萬元損害賠償依法無據，應予駁回。
    理  由
一、本件被告之代表人於訴訟進行中由徐達文變更為何煖軒，茲
    由被告現任代表人何煖軒依法具狀向本院聲明承受訴訟，經
    核尚無不合，應予准許。
二、本件原告起訴主張：被告於原告工作時，未經原告同意即拍
    攝工作現況之照片，且不當指揮原告進行工作、指派原告於
    非契約所規定之工作地點進行工作、要求原告進行非契約所
    規定之工作內容，對原告之生命安全產生損害，故依修正前
    行政程序法第44條及第45條規定，請求閱覽被告有關94年05
    月12日鐵工程字第0940009566號函、94年03月01日鐵工程字
    第0940003906號函、93年12月29日鐵工程字第0930030939號
    函之處理依據資料、法令、工作記錄、發包合約、調查報告
    及全部工作記錄配合之照片及底片等資料。又原告因受被告
    違反工作契約內容之不當指揮，致使身體、健康及生命受到
    威脅，又被告拍攝原告工作時之照片而不能專心工作，侵害
    原告的隱私權，故依國家賠償法第2 條、憲法第16條、第24
    條、民法第184 條、第185 條、第186 條、第188 條、刑法
    第315 之1 條、第352 條、第354 條、第487 條、第134 條
    、第120 條、第130 條、第131 條等規定請求被告賠償損害
    1000萬元云云。
三、被告則以：被告就原告94年5 月18日之閱卷申請書，業於同
    年6 月3 日以鐵工程字第0940010099號函復原告，嗣復於94
    年8 月19日再次以鐵工程字第0940017273號函檢送原告，非
    就其申請事項無作為。又兩造間原訂有系爭契約書，原告請
    求閱覽包含其工作紀錄、照片及底片等資料被告依系爭契約
    書及民法相關規定，並無提供該等資料予原告閱覽之義務，
    原告就其申請閱覽事項，對於被告並無公法上請求權。再者
    ，原告於本件合併請求1000萬元之損害賠償，雖執憲法第16
    條及第24條為據，惟憲法條文並非具體爭訟個案之請求權基
    礎；另其空言依據為國家賠償法第2 條、民法第18條、第18
    4 條至第186 條、第188 條及第195 條規定，並未舉證其有
    何損害，及該損害與其主張被告就其閱卷申請未為作為間有
    何因果關係。是原告請求被告應給付其1000萬元損害賠償依
    法無據等語，資為抗辯。
四、按修正前行政程序法第45條「行政機關持有或保管之下列資
    訊，應主動公開。但涉及國家機密者，不在此限︰一、法規
    命令。二、行政指導有關文書。三、許（認）可條件之有關
    規定。四、施政計畫、業務統計及研究報告。五、預算、決
    算書。六、公共工程及採購契約、對外關係文書。七、接受
    及支付補助金。八、合議制機關之會議紀錄。前項各款資訊
    之主動公開，應以刊載政府公報或其他適當之方式，適時公
    布。」之規定，旨在藉政府資訊之公開，便利一般民眾共享
    及公平利用政府資訊，保障人民知的權利，增進人民對公共
    事務之瞭解、信賴及監督，並促進民主參與；是上開規定中
    行政機關應主動公開之資訊範圍，與具體事件之當事人或利
    害關係人於行政程序中因主張或維護其法律上之利益，所得
    向行政機關申請閱覽、複印有關卷宗資料者（同法第46條規
    定參照），顯有不同。
五、經查，本件原告申請閱覽之「有關94年05月12日鐵工程字第
    0940009566號函、94年03月01日鐵工程字第0940003906號函
    、93年12月29日鐵工程字第0930030939號函，被告處理之依
    據資料、法令、工作記錄、發包合約、調查報告及全部工作
    記錄配合之照片及底片」等資料，核均屬兩造間前此締訂之
    公共服務擴大就業契約有關契約履行事項之具體事件資訊，
    非屬修正前行政程序法第45條所訂各款應主動公開之資訊範
    圍；而本院於95年6 月15日言詞辯論期日就此曾予闡明，並
    令其就不完足之聲明及陳述予以補充（本院95年6 月15日言
    詞辯論筆錄參照），惟原告並未補正及補充，仍執意依行政
    程序法第44條、第45條規定請求告提供系爭資訊，所請自無
    理由，應予駁回。況原告迄未就具體事件與被告進行實體爭
    訟，亦無於實施行政救濟程序之過程中申請抄閱卷宗遭受拒
    絕致受有不利益之事，是原告之請求，核與行政程序法第46
    條之規定亦有未合，併此敘明。
六、另原告提起本件課予義務訴訟合併請求損害賠償，因其損害
    賠償之給付訴訟，係以上開課予義務訴訟為據，而課予義務
    訴訟既經本院駁回，則其損害賠償之請求，即失所附麗，應
    併予駁回。
七、本件因事證已臻明確，兩造其餘攻擊、防禦方法，經核與判
    決之結果不生影響，無庸逐一論述，併予敘明。
八、據上論結，本件原告之訴為無理由，爰依行政訴訟法第98條
    第3 項規定，判決如主文。
中    華    民    國    95    年    6     月    29    日
                      第一庭審判長法  官  王立杰
                                  法  官  胡方新
                                  法  官  周玫芳
上為正本係照原本作成。
如不服本判決，應於送達後20日內，向本院提出上訴狀並表明上
訴理由，如於本判決宣示後送達前提起上訴者，應於判決送達後
20日內補提上訴理由書（須按他造人數附繕本）。
中    華    民    國    95    年    6     月    29    日
                                  書記官  何閣梅


司法院資訊處製作；財團法人民間司法改革基金會備份。
